臺灣高等法院刑事判決　　　　　　　 100年度上訴字第2617號
上　訴　人
即　被　告　陳重光
指定辯護人　本院公設辯護人 郭書益
上列上訴人因搶奪等案件，不服臺灣臺北地方法院100年度訴字
第762號，中華民國100年8月23日第一審判決（起訴案號：臺灣
臺北地方法院檢察署100年度偵字第11696號），提起上訴，本院
判決如下：
    主  文
原判決關於搶奪(即原判決附表二)暨定應執行部分均撤銷。
陳重光犯如附表所示之罪，累犯，各處如附表所示之刑，應執行
有期徒刑參年拾月。
    事  實
一、陳重光前於民國93年間，因搶奪案件，經臺灣基隆地方法院
    於93年12月21日以93年度訴字第636號判處有期徒刑3年確定
    後入監服刑，於96年2月15日縮短刑期假釋出監，至同年11
    月15日假釋期滿未經撤銷，視為執行完畢。詎其仍不知悔改
    ，基於意圖為自己不法有之犯意，於如附表所示時間、地點
    ，以如附表所示方式，搶奪如附表所示被害人之財物，其中
    如附表編號4所示之被害人張家婕緊抓皮包不放而未遂，拉
    扯間並致張家婕摔倒，右大腿、髖部、小腿、雙腳、左臀等
    多處擦傷。嗣經如附表所示被害人尹鳴鸞、賴姵穎、吳瓊華
    及張家婕報警究辦，警方調閱現場監視器畫面，始循線查獲
    。
二、案經被害人尹鳴鸞、賴姵穎、吳瓊華及張家婕訴由臺北市政
    府警察局中山分局報告臺灣臺北地方法院檢察署檢察官偵查
    起訴。
    理  由
壹、程序部分：
一、上訴範圍：
    原審判決係針對上訴人即被告(下稱被告)陳重光之竊盜(原
    審判決附表一)及搶奪(原審判決附表二)犯行分別論罪並定
    其應執行之刑，被告提起上訴後，於民國100年9月5日本院
    法官訊問時，當庭表示撤回竊盜部分之上訴，有上開訊問筆
    錄及撤回上訴聲請書在卷可憑，是本件被告僅就搶奪部分上
    訴，而為本院審理之範圍，核先敘明。
二、按被告以外之人於審判外之陳述，雖不符刑事訴訟法第159
    條之1、159條之2、159條之3、159條之4等規定，而經當事
    人於審判程序同意作為證據，法院審酌該言詞陳述或書面陳
    述作成時之情況，認為適當者，亦得為證據。當事人、代理
    人或辯護人於法院調查證據時，知有第159條第1項不得為證
    據之情形，而未於言詞辯論終結前聲明異議者，視為有前項
    之同意，刑事訴訟法第159條之5定有明文。本件所引用之被
    告以外之人於警詢之陳述，被告業於本院準備程序時同意作
    為證據，復未於言詞辯論終結前聲明異議，依刑事訴訟法第
    159條之5第2項、第1項規定，視為同意作為證據。本院並審
    酌上揭被告以外之人於警詢時所為之陳述，均係出於自由意
    志，並無證明力顯然過低之情形，於檢察官偵查中所為之陳
    述，亦無顯不可信之情狀，係屬適當，應均有證據能力。
貳、實體部分：
一、被告陳重光對其於附表所示時間、地點以附表所示方式搶奪
    如附表所示被害人財物之犯罪事實，於警訊、偵查、原審及
    本院審理時均坦承不諱，核與附表所示被害人尹鳴鸞、賴姵
    穎、吳瓊華及張家婕於警詢中所述情節相符，並有監視器翻
    拍照片(見偵查卷第48頁至第52頁、第62頁至70頁、第78頁
    、第82頁、第122頁至第125頁)、贓物認領保管單(見偵查卷
    第126頁)在卷足憑，被告之自白堪認具任意性而與事實相符
    ，應值採信。本件事證明確，被告如附表所示搶奪犯行堪以
    認定，應依法論科。
二、論罪科刑部分：
  (一)被告於附表編號1至3所示時、地搶奪被害人財物部分，均係
    犯刑法第325條第1項之搶奪罪；另被告於附表編號4所示時
    、地搶奪被害人張家婕部分，係犯刑法第325條第3項、第1
    項之搶奪未遂罪。被告所犯上開附表所示各罪，犯意各別，
    行為互殊，應分論併罰之。
  (二)公訴意旨雖認被告就附表編號4部分係被告於搶奪後，為防
    護贓物、脫免逮捕施以強暴之犯意，當場將張家婕拖行，致
    張家婕受有右大腿、髖部、小腿、雙腳、左臀等多處擦傷，
    應依同法第329條之準強盜罪論處等語。惟按刑法第329條規
    定「竊盜或搶奪，因防護贓物、脫免逮捕或湮滅罪證，而當
    場施以強暴脅迫者，以強盜論」，其中所謂強暴，係指直接
    或間接對於人之身體施以暴力，壓制被害人之抗拒，或使被
    害人處於不能抗拒之狀態而言。故施以強暴脅迫，應指行竊
    或行搶者因防護贓物等原因，而對被害人或逮捕者施以積極
    之強暴、脅迫等攻擊行為，以阻止被害人、逮捕者之取贓、
    逮捕或蒐證等行動；如僅係消極的扭動、掙脫、拉扯等舉止
    ，雖亦可能影響前述取贓、逮捕或蒐證等之舉動，惟其不法
    之內涵顯尚不足以與強盜罪之不法內涵等量齊觀，故應不足
    以認為構成準強盜罪（最高法院98年度台上字第2835號判決
    意旨參照）。易言之，所謂強暴，在客觀上應是一種積極之
    攻擊動作，倘僅係消極掙脫行為，尚不得率以準強盜罪論處
    。次按刑法第329條之準強盜罪，須以竊盜或搶奪，因防護
    贓物、脫免逮捕或湮滅罪證，而當場施以強暴脅迫者，始能
    成立。而「強暴」，是指行為人以有形之體力或其他行為，
    造成被害人一種心理上或生理上被強制之狀態，而足以妨礙
    被害人之意思決定或依其意思決定而行動之自由者；即上開
    準強盜罪之成立，不但須行為人有當場之積極施暴行為，且
    須其行為已足以造成被害人心理上或生理上之被強制狀態者
    ，始足當之；亦即，所謂強暴、脅迫手段，必須限於行為人
    有意直接或間接對「人」之身體施以暴力，亦即須有施暴行
    於人之「主觀意思」及「客觀積極行為」始足當之，若行為
    人並無「積極」攻擊施暴行為，且其行為亦不足以造成被害
    人之心理上或生理上之被強制狀態，即難謂已該當於上開準
    強盜罪之犯行。是本案應審究者係告訴人張家婕所受上開傷
    害，是否屬於被告強暴行為所致。經查：
  (1)證人張家婕於附表編號4所示時、地遭被告騎乘機車自其後
    方搶奪皮包後，因遭被告拖行而受有上開傷害等情，業據證
    人張家婕證述明確，並有馬偕紀念醫院所出具之乙種診斷證
    明書1份(見偵查卷第84頁)在卷足憑，此部分之事實堪信為
    真。
  (2)證人張家婕於原審法院審理時就案發之經過證稱：其當時走
    直線回家要過馬路，突然從其右後方來了一個機車，其發現
    皮包被扯了，很緊張，就緊抓著皮包不放，之後就被拖行，
    被告當時車速應該算很快，但因為很緊張很害怕，所以沒有
    注意到被告的機車速度有沒有加快等語明確，且原審當庭勘
    驗證人張家婕遭搶之現場監視光碟片，有一騎乘機車之男子
    ，機車朝前行駛，左手朝後拉住一皮包，另一女子則緊抓該
    皮包，拖行於地面，該名女子遭拖拉之秒數約2秒等情，有
    原審法院審理筆錄1份(見原審卷第42頁)在卷足憑，綜合上
    情以觀，被告於行搶張家婕之際，因張家婕緊抓皮包不放，
    確有造成拖行張家婕之結果，然被告拖行張家婕之時間，僅
    有數秒，時間甚短，且並未見有任何積極之攻擊行為，被告
    意在取財，並無積極施暴張家婕之主觀意思及客觀積極行為
    ，依上開說明，尚不得逕以準強盜罪相繩。公訴意旨認被告
    此部分所為係犯刑法第329條之準強盜罪，尚有誤會，惟此
    與起訴社會基本事實同一，法院自應予審理，並依法變更起
    訴法條。
  (三)被告就附表編號4部分，其搶奪告訴人張家婕之皮包時，同
    時造成告訴人張家婕上開擦傷之傷害，而上開傷害既係被告
    為搶奪財物所施以之不法腕力所造成，為搶奪行為之一部，
    係被告搶奪財物時所施不法腕力之當然結果，並非被告另行
    故意傷害所致，不另論以傷害罪。
  (四)被告前於93年間，因搶奪案件，經臺灣基隆地方法院於93年
    12月21日以93年度訴字第636號判處有期徒刑3年確定，於96
    年2月15日縮短刑期假釋出監，刑期至11月15日屆滿未經撤
    銷，視為執行完畢等情，有本院被告前案紀錄表1份在卷足
    憑，是被告於有期徒刑執行完畢後，5年內再犯本件有期徒
    刑以上之罪，均為累犯，均應依刑法第47條第1項規定加重
    其刑。被告就附表編號4部分，雖已著手搶奪之犯行，惟尚
    未取得財物，為未遂犯，應依刑法第25條第2項之規定，減
    輕其刑，並先加後減。
  (五)被告上訴主張附表編號1至編號3之搶奪部分，係其主動向警
    方自首犯罪，承辦警員表示其自己說出來的部分(即附表編
    號1至3)，製作筆錄時會寫成自首，應依刑法第62條之規定
    減輕其刑云云。惟按對於未發覺之罪自首而受裁判者，得減
    輕其刑，刑法第62條前段定有明文。所謂「發覺」，固非以
    有偵查犯罪權之機關或人員確知其人犯罪無誤為必要，而於
    對其發生嫌疑時，即得謂為已發覺；但此項對犯人之嫌疑，
    仍須有確切之根據得為合理之可疑者，始足當之，若單純主
    觀上之懷疑，要不得謂已發生嫌疑（最高法院72年臺上字第
    641號判例意旨參照）。又自首以對於未發覺之罪投案而受
    裁判為要件，如案已發覺，則被告縱有投案陳述自己犯罪之
    事實，亦祇可謂為自白，不能認為自首（最高法院26年上字
    第484號判例意旨參照）。經查：被告於附表編號1之時、地
    搶奪被害人財物後，被害人報警，經警調閱監視錄影帶，比
    對搶嫌所騎機車之失竊地點係在被告住處對面。後來又發生
    附表編號2、3的搶案，警方再調監視錄影帶，經過比對，確
    認係被告所為。警方係依被害人提到的嫌犯特徵、作案車輛
    ，以車輛追人，確知搶嫌於被告所住大樓出沒，再調大樓監
    視錄影帶，發現被告出現的時間與附表搶案搶嫌所騎機車失
    竊之時間吻合，本案被告特徵與搶嫌特徵相符，雖當時尚不
    確知被告的年籍身分，但已知道搶嫌住在該大樓之幾號幾樓
    ，在查獲被告附表編號4犯行之前，依據被告所穿衣物及監
    視器所錄被告的臉部特徵，已確認被告係附表編號1至3案件
    之搶奪者，5月30日晚上即在現場埋伏一整夜，後來(31日早
    上)又發生搶案，現場接獲通報，繼續埋伏，到7點多被告回
    來，其告知已調監視錄影帶，凡走過必留下痕跡，要被告坦
    承，但未表明附表編號1至3號的犯行係被告自首等情，業經
    證人即本案之承辦警員台北市政府警察局中山分局偵查隊偵
    查佐陳瑞遜於本院審理時到庭證述明確(見本院100年10月4
    日審理筆錄)，並有相關的監視器翻拍照片(見偵查卷第48
    頁至第52頁、第62頁至70頁、第78頁、第82頁、第122頁至
    第125頁)在卷可憑，是在被告供出犯行前，員警已有確切之
    根據，合理懷疑被告有上開搶奪犯行，被告為警查獲後供認
    上開犯行，僅係自白，與自首之要件尚屬有間，無從適用自
    首之規定予以減刑，被告主張其係自首應予減刑一節，並無
    可採。
三、原審認被告如附表編號1至編號4搶奪犯行罪證明確而予論罪
    科刑，固非無見。惟查被告於本院審理中已與被害人張家婕
    達成和解，被害人張家婕不願再行訴究，有和解協議書在卷
    足憑，原審未及審酌而為量刑參考；又被告有上開犯罪科刑
    執行情形，其於有期徒刑執行完畢後，5年內再犯本件有期
    徒刑以上之罪，均為累犯，應依刑法第47條第1項規定加重
    其刑，原審判決於據上論結欄漏引刑法第47條第1項之規定
    ，亦欠妥適。被告上訴主張其係自首及已與被害人和解，原
    審量刑過重等語，雖其中主張自首部分為不可採，已如前述
    ，惟主張原審就搶奪部分未及審酌與被害人和解情狀，量刑
    過重一節尚屬有理由，且原審判決尚有上開所指瑕疵，自應
    由本院將原判決如附表所示搶奪部分及定應執行刑部分予以
    撤銷改判。爰審酌被告年僅30歲，正值壯年，不思以己力換
    取財富，圖謀不勞而獲，接連對女子行搶，所為危害社會治
    安甚鉅，惟念其犯後坦承犯行，與部分被害人達成和解，尚
    稱有悔改之意等一切情狀，就如附表所示搶奪犯行，分別量
    處如主文所示之刑(詳如附表所載)，並就附表所示搶奪犯行
    定其應執行之刑。至於扣案之被告所有之外套、牛仔褲、鞋
    子、口罩等物，係日常生活用品，非供犯罪所用之物；其餘
    扣案之物與被告所犯搶奪罪無關，爰均不為沒收之諭知。
據上論斷，應依刑事訴訟法第369 條第1 項前段、第364 條、第
第299條第1項前段、第300條，刑法第325條第3項、第1項、第47
條第1項、第25條第2項、第51條第5款，判決如主文。
本案經檢察官林秀濤到庭執行職務。
中    華    民    國    100    年    10    月    18    日
                  刑事第二庭   審判長法  官  洪光燦
                                     法  官  宋松璟
                                     法  官  蘇素娥
以上正本證明與原本無異。
如不服本判決，應於收受送達後10日內向本院提出上訴書狀，其
未敘述上訴之理由者並得於提起上訴後10日內向本院補提理由書
（均須按他造當事人之人數附繕本）「切勿逕送上級法院」。
                                     書記官  戴伯勳
中    華    民    國    100    年    10    月    18     日
附表
┌───┬───────┬───────┬─────────────┬────────┬───────┐
│ 編號 │  時   間     │  地    點    │     方        法         │  所 得 財 物   │ 罪名及宣告刑 │
├───┼───────┼───────┼─────────────┼────────┼───────┤
│  1   │100.5.28晚上9 │臺北市中山區伊│騎乘前揭行竊所得之車牌號碼│手機1支、身分證 │陳重光意圖為自│
│      │時25分許      │通街106巷與南 │為JF2-832號重型機車，乘尹 │件1張、信用卡1張│己不法之所有，│
│      │              │京東路2段115巷│鳴鸞不及防備之際，自其後方│、提款卡1張及現 │而搶奪他人之動│
│      │              │口            │搶奪其肩背皮包            │金新臺幣（下同）│產，累犯，處有│
│      │              │              │                          │2,000元。現金供 │期徒刑壹年貳月│
│      │              │              │                          │己花用殆盡，其餘│。            │
│      │              │              │                          │物品丟棄於不詳地│              │
│      │              │              │                          │點。            │              │
├───┼───────┼───────┼─────────────┼────────┼───────┤
│ 2    │100.5.30晚上6 │臺北市中山區松│騎乘前揭行竊所得之車牌號碼│身分證件1張、健 │陳重光意圖為自│
│      │時15分許      │江路64巷3號前 │為CHL-841號重型機車，乘賴 │保卡1張、信用卡2│己不法之所有，│
│      │              │              │姵穎不及防備之際，自其後  │張、提款卡3張、 │而搶奪他人之動│
│      │              │              │方搶奪其肩背皮包          │現金150元。現金 │產，累犯，處有│
│      │              │              │                          │供己花用殆盡，其│期徒刑壹年貳月│
│      │              │              │                          │餘物品丟棄於不詳│。            │
│      │              │              │                          │地點。          │              │
│      │              │              │                          │                │              │
├───┼───────┼───────┼─────────────┼────────┼───────┤
│ 3    │100.5.30晚上6 │臺北市中山區新│騎乘前揭行竊所得之車牌號碼│手機1支、戒指1只│陳重光意圖為自│
│      │時35分許      │生北路2段41巷 │為CHL-841號重型機車，乘吳 │、眼鏡1支、信用 │己不法之所有，│
│      │              │12號前        │瓊華不及防備之際，自其後方│卡1張、現金2、  │而搶奪他人之動│
│      │              │              │搶奪其肩背皮包            │3000元。現金供己│產，累犯，處有│
│      │              │              │                          │花用殆盡，其餘物│期徒刑壹年貳月│
│      │              │              │                          │品丟棄於不詳地點│。            │
│      │              │              │                          │。              │              │
├───┼───────┼───────┼─────────────┼────────┼───────┤
│4     │100.5.31上午7 │臺北市中山區民│騎乘前揭行竊所得之車牌號碼│                │陳重光意圖為自│
│      │時20分許      │生東路1段23巷 │為KME-335號重型機車，乘張 │                │己不法之所有，│
│      │              │口            │家婕不及防備之際，自其後方│                │而搶奪他人之動│
│      │              │              │搶奪其肩背皮包，然因張家婕│                │產，未遂，累犯│
│      │              │              │緊抓皮包不放而未遂        │                │，處有期徒刑柒│
│      │              │              │                          │                │月。          │
└───┴───────┴───────┴─────────────┴────────┴───────┘
附錄：本案論罪科刑法條全文
中華民國刑法第325條
（普通搶奪罪）
意圖為自己或第三人不法之所有，而搶奪他人之動產者，處 6
月以上 5 年以下有期徒刑。
因而致人於死者，處無期徒刑或 7 年以上有期徒刑，致重傷者
，處 3 年以上 10 年以下有期徒刑。
第 1 項之未遂犯罰之。